【裁判字號】    92,訴,92
【裁判日期】    921226
【裁判案由】    妨害自由等
【裁判全文】
臺灣臺北地方法院刑事判決                            九十二年度訴字第九二號
    公  訴  人  臺灣臺北地方法院檢察署檢察官
    被      告  己○○  男  四.
    選任辯護人  周威良律師
                李振林律師
右列被告因妨害自由等案件，經檢察官提起公訴（九十一年度偵字第一二五四號），
本院判決如左：
    主  文
己○○共同意圖為自己不法之所有，以恐嚇使人將本人之物交付，處有期徒刑壹年。
    事  實
一、甲○○（由本院另行審結）在民國九十年四月間某日，在台北縣板橋市華江橋旁
    某汽車修理場二樓與姓名年籍不詳綽號「土豆」之成年男子賭博財物，適當日丙○○、乙○○應「土豆」之邀一同前往該址，惟未參與賭博財物，甲○○於當日
    共贏取「土豆」新台幣（下同）一百十五萬元之賭金，惟「土豆」無力支付現金
    ，遂先記帳，嗣後「土豆」避不見面，甲○○明知與丙○○、乙○○間並無債權
    債務之關係，然卻以丙○○、乙○○為「土豆」之友人，須連帶負責為由向渠等
    催討，亦未見回應，適時己○○亦欲向甲○○催討先前背書之債款四十餘萬元，
    遂萌生使己○○代為催討之合意，甲○○與己○○二人遂基於妨害自由、傷害、
    意圖為自己不法所有之犯意聯絡，於九十年六月六日凌晨五時許（公訴人誤為九
    十年六月六日凌晨五時許），由己○○聯絡綽號「阿德」及其他數名不詳姓名年
    Ｖ唱完歌欲返家之際，將渠等押住並徒手或以柺杖鎖毆打，隨後己○○等人再將
    之強押上不詳車號自小客車，先後載往台北市萬華區○○○路○段一七六巷五號
    旁涼棚下、台北市○○○路○段九一號頂樓、台北市○○街一０四號三樓處，以
    此強暴、脅迫之方式，剝奪丙○○、乙○○之行動自由，隨即己○○即聯絡甲○○到達上開台北市○○街一０四號三樓處，己○○、甲○○復共同基於前開傷害
    及意圖為自己不法所有之犯意聯絡，以棍子、菜刀等物接續毆打或以煙灰缸、球
    棒、啤酒罐丟擲，致丙○○受有頭皮三公分乘一公分皮下瘀血、頭皮二公分乘二
    公分皮下瘀血、右眼結膜下出血、鼻樑四公分乘四公分皮下瘀血、上下唇瘀血各
    約四公分乘二公分、雙側臉頰及頸部多處抓痕刮傷、
    右上臂十二公分乘十公分皮下瘀血、右肘七公分乘四公分皮下瘀血、右前臂二公
    分乘二公分皮下瘀血、左上臂十乘三公分、七乘三公分皮下瘀血、左前臂十乘三
    公分範圍內之多處刮傷、背部四乘二公分、九乘六公分、三乘一公分、五乘二公
    分、右大腿九乘二公分皮下瘀血、右足跟五乘五公分皮下瘀血、左大腿十二乘十
    二公分皮下瘀血、左膝多處擦傷、左小腿二點五公分裂傷、疑腦震盪等傷害，乙○○則受有之臉部多處瘀青之傷害，並由己○○出言恐嚇稱「沒拿錢來，就得讓
    你們死」、「讓你們死的很難看，把你們綁一綁丟到淡水河」等語，致使丙○○
    、乙○○心生畏懼，嗣己○○即自同日六時五十四分許起，以乙○○所有000
    0000000號行動電話，撥打行動電話0000000000號給丙○○之
    姊夫丁○○，要求給付一百十五萬元，接續恐嚇稱：「如報案，馬上會派人來砸
    店」等語，致丁○○心生畏懼，而丙○○與乙○○與己○○、甲○○協商後，己○○等人始同意以現金七十萬元，另加開如附表之支票五張共二十五萬元，另外
    二十萬元則先扣取乙○○之機車駕照，言明由乙○○獲釋後將車牌號碼ＡＥ—六
    一九九號自小客車典當後在當晚九時另行交付，並由丙○○之女友庚○○獨自一
    人將上開金額帶至台北市○○○路、基隆路口之ＢＭＷ汽車賣場前交給甲○○。
    甲○○於同日十時許得款後，即至先前與己○○約定之位於台北市○○○路、吉
    林路口咖啡廳朋分贓款，己○○分得現金二十萬元及五萬元支票二張共計三十萬
    元，餘款則由甲○○獨得。嗣丙○○、乙○○於同日下午一至二時許在台北市○○○路、建國南路口獲釋後報警處理，始悉上情。
二、案經被害人丙○○、乙○○訴由臺北市政府警察局萬華分局報請臺灣臺北地方法
    院檢察署檢察官偵查起訴。
    理  由
一、訊據被告己○○矢口否認有何妨害行動自由、恐嚇取財、傷害犯行，辯稱：伊在
    台北市○○街口及長沙街口的西餐廳剛好碰到甲○○，因甲○○之朋友跟伊買茶
    葉及古董欠了四十幾萬，當時甲○○有背書，所以伊要甲○○負責，甲○○就說
    現在經濟情況不太好，賭博有贏了一百多萬元但被人家掛帳，伊就說要幫甲○○
    問問看，伊雖有和丙○○及乙○○二人互毆，然是丙○○及乙○○二人先動手，
    伊並無強押丙○○及乙○○二人妨害他們的自由，而交錢也是他們二人心甘情願
    ，伊並未恐嚇他們云云。
二、經查：
（一）告訴人丙○○、乙○○確係遭被告甲○○夥同己○○，由己○○聯絡綽號「阿
      德」及其他數名成年男子強行押至台北市○○○路○段一七六巷五號旁涼棚下
      、台北市○○○路○段九一號樓頂、台北市○○街一０四號三樓，遭被告己○○等人施以毆打、脅迫之恐嚇手段，且己○○另以電話恐嚇丁○○，而告訴人
      與被告甲○○、己○○討價還價後，由丁○○交付現金七十萬元，及如附表所
      示之支票五紙，乙○○並將其所有之機車駕照交予被告己○○及甲○○等情，
      業據告訴人丙○○、乙○○於警訊、偵查及本院審理時證述甚詳（分別見九十
      年度偵字一二五四號偵查卷頁三四至頁三九、頁四二至四五、頁一二０至頁一
      二五、頁一二九、頁一四五、頁一五五、頁一六六至一六七頁、本院卷頁五八
      至頁六六、本院九十二年九月十五日審理筆錄頁三至頁十三、九十年度偵字第
      一二五四號偵查卷頁四九至頁五三、頁一二０至頁一二二、頁一三０、頁一五
      五至一五六、頁一六六至一六七、本院卷頁六六至頁七一，本院九十二年九月
      十五日審理筆錄頁二四至頁二七），且證人庚○○於警訊、偵查及本院調查時
      均證稱：伊與丙○○、乙○○、許秋虹在九十年六月六日凌晨二時許進入台北
      市○○路○段錢櫃ＫＴＶ喝酒消費，直至當日清晨五時左右才結帳離開，當時
      伊與許秋虹走在丙○○、乙○○二人後，而四人正好走出大門欲到乙○○停車
      處，忽然出現一票人追打丙○○、乙○○二人，伊急忙上前勸架，忽然看到己○○手持拐杖鎖毆打丙○○，之後伊看見乙○○被三個人控制雙手押上一部轎
      車離開，但是丙○○被己○○追打已不知下落等語（見九十年度偵字第一二五
      四號偵查卷頁七０至頁七一、頁一二二至頁一二三、本院九十二年九月十五日
      審理筆錄頁十四至二十四），證人丁○○於警訊、偵查及本院調查時亦均證稱
      ：在九十年六月六日五時十分左右伊接到丙○○打伊的行動電話給伊，說他被
      人押走要拿錢贖人，催促伊趕快湊錢不然就見不到人，連續通了幾十次電話，
      當中有人與伊對話，對方只是簡單說了丙○○欠了他們錢，要伊湊足一百十五
      萬元，才要放人否則免談，伊為了救人只好答應湊錢，伊四處湊錢湊到現金七
      十萬元，經討價還價再加二十五萬元的支票，對方始允應並喝令伊不准去報案
      ，如報案馬上會派人來砸店，所以只好順著對方的意思等語（見九十二年度偵
      字第一二五四號偵查卷頁六四至頁六六、頁一二０、頁一五四、本院九十二年
      十一月二十日審理筆錄），此部分之事實堪以認定，可見告訴人二人所交付財
      物確實係出於被告甲○○、己○○二人之強暴、脅迫，內心產生畏佈之心理反
      應，出於非完全自由意志情況下之有瑕疵決定所致甚明，被告己○○辯稱告訴
      人二人自願交付財物，顯不足採。
（二）又甲○○係應綽號「土豆」等人之成年男子賭博財物，而丙○○、乙○○二人
      是因「土豆」之邀而一同前往該址，惟未參與賭博財物，甲○○共贏取「土豆
      」一百十五萬元之賭金，惟「土豆」無力支付現金，嗣後「土豆」拒絕，甲○○明知與丙○○、乙○○間確實無債權債務之關係等情，業據告訴人於警訊、
      偵查及本院調查時證述甚詳，且甲○○於本院調查時亦提不出丙○○有積欠伊
      款項之證明，而衡諸常情，若丙○○確實有積欠被告甲○○一百十五萬，甲○○與丙○○不熟為何卻毫無任何質押、擔保及借據，顯然並不符合常理，甲○○於本院審理時辯稱因與告訴人丙○○間有賭博債務問題，乃由被告己○○協
      商解決債務云云一節，亦與經驗法則有違，自難信採，甲○○與被告己○○基
      於為自己「不法所有」及「不法利益」之意圖，而對於告訴人施以強暴、脅迫
      等恐嚇手段，實已昭然若揭，至於甲○○所舉出之證人戊○○雖於本院調查時
      證稱：丙○○有開賭場，但伊並不知甲○○與丙○○有債務糾紛云云（見本院
      九十二年八月十八日訊問筆錄），縱使告訴人丙○○有開設賭場，亦不能證明
      甲○○與告訴人丙○○間有債務糾紛，故被告己○○辯稱甲○○稱與丙○○之
      間有賭債糾紛云云，亦為卸責之詞，並不足採。
（三）綜上各點，被告己○○辯稱其僅有傷害被告犯行，並無恐嚇取財、妨害行動自
      由犯行云云一節，為臨訟卸責推諉之詞，殊無足採。此外，並有臺北縣立板橋
      醫院九十年六月六日出具之北縣板醫字第三八九驗傷診斷書一紙、告訴人受傷
      照片九幀、丁○○0000000000台灣大哥大行動電話明細表及台北國
      際商業銀行支票簿存根及支票正反面影本等件附卷（分別見九十一年度偵字第
      一二五四號偵查卷頁五九至頁六三、頁八一至頁九一）可稽，本件事證已臻明
      確，被告己○○犯行堪以認定，應予依法論科。
二、按刑法上恐嚇取財罪之「恐嚇」，固係指以危害通知他人，使該人主觀上生畏怖
    心之行為，然此危害之通知，並非僅限於「將來」，其於「現時」以危害相加者
    ，亦應包括在內。因是，恐嚇之手段，並無限制，其以「言語」﹑「文字」為之
    者無論矣，即使出之以「強暴」﹑「脅迫」，倘被害人尚有相當之意思自由，而
    在社會一般通念上，猶未達於不能抗拒之程度者，仍屬本罪所謂「恐嚇」之範疇
    。至於危害通知之方法，亦無限制，無論明示之言語﹑文字﹑動作或暗示之危害
    行為，苟已足使對方理解其意義之所在，並足以影響其意思之決定與行動自由者
    均屬之。故其與強盜之區別，端在所為之強暴﹑脅迫，其於社會一般通念上，是
    否足以抑制被害人之意思自由，至於不能抗拒，以為財物之交付為斷，倘其尚未
    達到此一程度，雖係意圖為自己不法之所有而出之以強暴﹑脅迫，亦僅應成立恐
    嚇取財罪（最高法院八十一年度台上字第八六七號裁判意旨參照）。另按刑法上
    關於財產上犯罪，所定意圖為自己或第三人不法之所有之意思條件，即所稱之「
    不法所有之意圖」，固指久缺適法權源，仍圖將財物移入自己實力支配管領下，
    得為使用、收益或處分之情形而言。然該項「不法所有」云者，除係違反法律上
    之強制或禁止規定者外；其移入自己實力支配管領之意圖，違背公共秩序或善良
    風俗，以及逾越通常一般之人得以容忍之程度者，亦包括在內，亦有最高法院八
    十二年度台上字第一九五九、四五三九號裁判要旨足考。查本件被告甲○○夥同
    己○○強押限制告訴人行動自由，威逼告訴人交付現金，雖係起因於被告甲○○
    與綽號「土豆」之人賭博財物，甲○○共贏取「土豆」一百十五萬元之賭金，惟
    「土豆」並未支付現金，然告訴人丙○○、乙○○雖應「土豆」之邀一同前往該
    址，惟未參與賭博財物，縱使賭債為法律上所承認之債務，亦非告訴人所欠，尚
    難認甲○○因之有何法律上應受保護之權利或利益受損害。甲○○不思以合法途
    徑解決，竟私自夥同被告己○○以強暴、脅迫之恐嚇手段，限制告訴人行動自由
    ，並施以強暴、脅迫之手段，致使告訴人心生畏佈，而圖謀非分之財物，誠難謂
    無為自己「不法所有」及「不法利益」之意圖。
三、是核被告己○○上開所為，係犯刑法第二百七十七條第一項傷害罪、第三百零二
    條第一項妨害行動自由罪、第三百四十六條第一項恐嚇取財罪。被告己○○與甲○○及綽號「阿德」等數名成年男子間，互有犯意聯絡與行為分擔，為共同正犯
    。被告己○○與甲○○間就傷害丙○○及乙○○犯行，及以強暴、脅迫手段恐嚇
    丙○○、乙○○及丁○○交付財物之犯行，係利用之密接之時間，基於接續之單
    一犯意為之，為接續犯，應屬單純一罪。被告己○○以一行為同時傷害丙○○、
    乙○○二人而觸犯二次傷害罪名，及以一行為同時恐嚇被害人乙○○、丙○○、
    丁○○三人交付財物得逞，而觸犯三恐嚇取財罪名，分別為同種想像競合犯，應
    從一之傷害罪及恐赫取財罪論處。又被告前開論以一罪之刑法第二百七十七條第
    一項傷害罪、第三百四十六條第一項之恐嚇取財罪與刑法第三百零二條第一項妨
    害行動自由罪間，具有方法結果之牽連關係，為牽連犯，應從一重之刑法第三百
    四十六條第一項之恐嚇取財罪處斷。爰審酌被告己○○，於大庭廣眾下押人，不
    法逼迫之行止至為囂張，對被害人身心影響鉅大，且造成社會人心普遍不安、恐
    懼，敗壞治安、危害社會共同生活秩序至極，犯後尚有悔悟之心，及其犯罪動機
    、目的、智識程度等一切情狀，量處如主文所示之刑，以示懲儆。
據上論斷，應依刑事訴訟法第二百九十九條第一項前段，刑法第二十八條、第二百七
十七條第一項、第三百零二條第一項、第三百四十六條第一項、第五十五條，罰金罰
鍰提高標準條例第一條前段，判決如主文。
本案經檢察官謝奇孟到庭執行職務。
中      華      民      國    九十二    年     十二     月    二十六    日
                                  臺灣臺北地方法院刑事第八庭
                                        審判長法    官  吳淑惠
                                              法    官  張筱琪
                                              法    官  陳德民
右正本證明與原本無異。
如不服本判決，應於判決送達後十日內，向本院提出上訴狀。
                                              書 記 官  葉志昭
中      華      民      國    九十二    年     十二     月     三十     日
附錄本案論罪科刑所依據之法條全文：
刑法第二百七十七條第一項
傷害人之身體或健康者，處三年以下有期徒刑，拘役或一千元以下罰金。
刑法第三百零二條第一項
私行拘禁或以其他非法方法，剝奪人之行動自由者，處五年以下有期徒刑、拘役或三
元以下罰金。
刑法第二百七十七條第一項
傷害人之身體或健康者，處三年以下有期徒刑，拘役或一千元以下罰金。
刑法第三百四十六條第一項、第二項
一意圖為自己或第三人不法之所有，以恐嚇使人將本人或第三人之物交付者，處六月
  以上五年以下有期徒刑，得併科一千元以下罰金。
二以前項方法得財產上不法之利益或使第三人得之者，亦同
附表
┌──┬──────┬────┬──────┬──────┬──────┐
│    │            │        │            │            │            │
│編號│  票據號碼  │ 發票人 │   付款人   │   金  額   │   發票日   │
│    │            │        │            │            │            │
├──┼──────┼────┼──────┼──────┼──────┤
│    │            │        │            │            │            │
│ 一 │ＱＦ五一九八│ 陳秀月 │台北國際商業│五萬元      │九十年六月十│
│    │            │        │            │            │            │
│    │二八九號    │        │銀行華江分行│            │日          │
│    │            │        │            │            │            │
├──┼──────┼────┼──────┼──────┼──────┤
│    │            │        │            │            │            │
│ 二 │ＱＦ五一九八│ 陳秀月 │台北國際商業│五萬元      │九十年六月十│
│    │            │        │            │            │            │
│    │二九○號    │        │銀行華江分行│            │六日        │
│    │            │        │            │            │            │
├──┼──────┼────┼──────┼──────┼──────┤
│    │            │        │            │            │            │
│ 三 │ＱＦ五一九八│ 陳秀月 │台北國際商業│五萬元      │九十年六月十│
│    │            │        │            │            │            │
│    │二九一號    │        │銀行華江分行│            │八日        │
│    │            │        │            │            │            │
├──┼──────┼────┼──────┼──────┼──────┤
│    │            │        │            │            │            │
│ 四 │ＱＦ五一九八│ 陳秀月 │台北國際商業│五萬元      │九十年六月二│
│    │            │        │            │            │            │
│    │二九二號    │        │銀行華江分行│            │十五日      │
│    │            │        │            │            │            │
├──┼──────┼────┼──────┼──────┼──────┤
│    │            │        │            │            │            │
│ 五 │ＱＦ五一九八│ 陳秀月 │台北國際商業│五萬元      │九十年六月三│
│    │            │        │            │            │            │
│    │二九三號（公│        │銀行華江分行│            │十日        │
│    │訴人誤載為五│        │            │            │            │
│    │一九八二八三│        │            │            │            │
│    │號）        │        │            │            │            │
└──┴──────┴────┴──────┴──────┴──────┘


司法院資訊處製作；財團法人民間司法改革基金會備份。
